【裁判字號】    89,上更(一),5
【裁判日期】    890321
【裁判案由】    返還土地
【裁判全文】
臺灣高等法院臺南分院民事判決  八十九年度上更(一)字第五號    Ｋ
      上  訴  人  丁  ○  ○
      訴訟代理人  乙      ○
      被上訴人    甲      ○
      訴訟代理人  丙  ○  ○
右當事人間請求返還土地事件，上訴人對於臺灣雲林地方法院中華民國八十八年六月
八日八十八年度訴字第一三七號第一審判決提起上訴，本院判決後經最高法院第一次
發回更審，本院判決如左：
      主      文
原判決廢棄。
被上訴人在第一審之訴及假執行之聲請駁回。
第一、二審及發回前第三審訴訟費用由被上訴人負擔。
      事      實
甲、上訴人方面：
一、聲明：求為判決：I原判決廢棄。II駁回被上訴人在第一審之訴，及假執行之聲
    請。
二、陳述：除與原判決記載相同者，予以引用外，補稱：
  １系爭溪邊厝段三七四之四號旱地與毗鄰之三七六之四號旱地，係上訴人之父親乙
    ○於民國四十幾年間，以新台幣（下同）壹仟貳佰元向被上訴人購買，買受後即
    種植農作物，繼續耕作未曾間斷，四十多年來，被上訴人均無異議，八十五年一
    月間，因第二條高速公路從鄰旁經過，附近地價暴漲，系爭土地地價昂貴，被上
    訴人見兩造買賣未訂有契約書，竟於八十五年一月二十五日向檢察官告訴上訴人
    竊佔土地，被上訴人於偵查中稱：「民國四十幾年，我有將三七四－四號土地
    租給乙○，種植青菜農作物，租了十幾年」，又捏稱：「當時因我急需用錢，才
    透過關渭水以每年一百二十元租給乙○十年，共一千二百元」等語。被上訴人或
    說租十幾年，或說租十年，前後所述不一，足見虛偽不實。果真係租賃十年或十
    幾年，何以逾十年後，乙○繼續耕作系爭土地，被上訴人毫無異議，足見並非
    租賃，而係買賣。
  ２系爭土地上之農作物，係乙○所種植，為被上訴人於八十八年五月四日下午在原
    審所自認，乙○種植農作物後，仍繼續參與耕作，上訴人於原審答辯狀係稱：「
    至七十年間乙○分配財產給兒子時，將系爭三七四之四號及毗鄰三七六之四號旱
    地分歸被告耕作，惟乙○仍繼續與被告共同占有耕種上開二筆旱地迄今：：」，
    乙○並未將農作物之處分權交與上訴人，被上訴人請求上訴人除去系爭農作物，
    顯然無據。
三、證據：援用第一審及前審所提證據。
乙、被上訴人方面：
一、聲明：求為判決：上訴駁回。
二、陳述：除與原判決記載相同者，予以引用外，補稱：
  １否認系爭土地於四十幾年間，以一千二百元之價格出售上訴人之事實。土地買賣
    就本省而言，事關重大，以書面訂約為常態，上訴人既無書面證明乙○與被上訴
    人間，就系爭土地有買賣關係，對於買賣時點，亦無法確切說明，況乙○數十年
    來從未曾向被上訴人請求移轉過戶，上訴人主張，顯與事實不符，不足採信。
  ２事實上確係於四十二年間，被上訴人因女兒生病，向上訴人之父乙○借款一千二
    百元，因無力清償借款，乃將系爭土地以每年一百二十元出租予乙○耕作，該借
    款抵作十年租金，詎十年期滿，乙○拒不返還。租期既已屆滿，上訴人係無權占
    有系爭土地。
  ３上訴人原審答辯狀中自認其父乙○已於七十年間分配家產，將系爭土地分給上訴
    人耕作，不論土地上之農作物為乙○或上訴人所種植，上訴人皆有處分權，被上
    訴人請求將土地上之農作物除去，將土地返還被上訴人，即無不合。
三、證據：援用第一審及前審所提證據。
      理      由
一、按出租人與承租人間因耕地租佃發生爭議時，應由當地鄉（鎮、市、區）公所耕
    地租佃委員會調解；調解不成立者，應由直轄市或縣（市）政府耕地租佃委員會
    調處；不服調處者，由直轄市或縣（市）政府耕地租佃委員會移送該管司法機關
    ，司法機關應即迅予處理，並免收裁判費用。前項爭議案件非經調解、調處，不
    得起訴。耕地三七五減租條例第二十六條第一項、第二項前段定有明文。
二、被上訴人主張其係於民國四十二年左右，將系爭土地以每年一百二十元出租予訴
    外人乙  ○耕作，約定租期十年，用以抵付先前所欠乙  ○借款一千二百元，租
    期屆滿，乙  ○拒不返還，且於分產時將系爭土地分由上訴人占有耕種，伊依民
    法第七百六十七條之規定，自得請求上訴人除去地上作物、返還系爭土地等語。
    查系爭土地，依土地登記簿謄本之記載，地目為「旱」，係於四十三年九月一日
    辦理總登記，編定使用種類為「一般農業區農牧用地」，此有被上訴人提出之土
    地登記簿謄本附卷可按（原審卷第九頁）。系爭土地為耕地，應堪認定。而依被
    上訴人所先行自認之事實，其就系爭土地既與乙  ○有租賃關係存在，且乙  ○
    又係耕作種植農作物，縱使雙方間未訂立書面租約，雙方間仍有耕地租賃關係存
    在。茲兩造間既因租期屆滿拒不返還耕地而發生爭議，按諸首開說明，自應由當
    地鄉公所耕地租佃委員會、縣政府耕地租佃委員會先為調解、調處；不服調處者
    ，再由縣政府耕地租佃委員會移送司法機關處理。乃被上訴人未申請調解調處，
    逕行起訴，即屬欠缺訴訟要件（最高法院五十四年度台上字第二九八一號判決參
    照），且此項情形又無法命被上訴人補正。
三、原審未查，准被上訴人請求，以判決命上訴人將地上農作物除去，將系爭土地交
    還，並依聲請為條件之假執行宣告，尚有未洽。上訴意旨指摘原判決不當，雖非
    以此為理由，原審判決既有未當，應由本院將原判決廢棄，並駁回被上訴人在第
    一審之訴及假執行之聲請。
四、依民事訴訟法第四百五十條、第四百六十三條、第二百四十九條第一項第六款、
    第七十八條，判決如主文。
中      華      民      國    八十九    年      三      月    二十一    日
                                    臺灣高等法院臺南分院民事第四庭
~B1審判長法官  黃    崑    宗
~B2      法官  張    世    展
~B3      法官  吳    上    康
右為正本係照原本作成。
如對本判決上訴，須於判決送達後二十日內向本院提出上訴狀；未表明上訴理由者，
應於上訴後二十日內向本院提出理由書。
中      華      民      國    八十九    年      三      月    二十四    日
~B法院書記官  洪    雅    美


司法院資訊處製作；財團法人民間司法改革基金會備份。
